---
title: "EkonometriaElizaTworkowska"
author: "Eliza Tworkowska"
date: "2025-05-30"
output: 
  html_document:
    theme: cosmo
    toc: true
    toc_float: true
    code_folding: hide
    highlight: tango
    df_print: paged
    self_contained: true
---

```{r setup, include=FALSE}
knitr::opts_chunk$set(echo = TRUE, message = FALSE, warning = FALSE)
```

# O projekcie

W projekcie będziemy przewidywać dane ciśnienia krwii na podstawie zanonimizowanych  wskaźników zdrowia i stylu zycia pacjentów. Do wszystkich modeli samodzielnie dobiorę zmienne na podstawie tabeli korelacji i wykresów zależnośći.

# Wczytanie danych

Dane wczytujemy w formie CSV, więc wczytujemy naszą tabelę za pomocą read.csv. 
Składa się ona z 9 kolumn:

1. **systolic** - Ciśnienie skurczowe, zmienna którą będziemy objaśniać.
2. **weight** - Waga pacjenta
3. **height** - Wzrost pacjenta
4. **BMI** - Wskaźnik masy ciała (masa (kg) / wysokość (m))
5. **waist** - Obwód w talii ciała pacjenta
6. **age** - Wiek pacjenta
7. **diabetes** - Czy pacjent ma cukrzycę (zmienna binarna, 1 oznacza tak; 0 - nie)
8. **smoker** - Czy pacjent pali papierosy (zmienna binarna, 1 oznacza tak; 0 - nie)
9. **fastfood** - Częstotliwość w ciągu tygodnia jedzenia "fastfoodów", nie zdrowego jedzenia

Wczytamy dane, a następnie wyświetlimy krótkie przedstawienie struktury za pomocą funkcji head.

```{r}
health <- read.csv("~/Studia/Ekonometria/health.csv")
head(health)
```

## Analiza statystyczna

```{r}
library(psych)
describe(health)
```

Dzięki analizie statystycznej widzimy najważniejsze informacje na temat każdej zmiennej. Z uwagi na to, że będziemy skupiać się na zmiennej ciśnienia krwi skupmy się na jej danych.

Przede wszystkim mamy 1475 obserwacji. Średnie (mean) ciśnienie wynosi ~124.73, odchylenie standardowe: 17.62, mediana: 122. 
Najmniejsze ciśnienie wynosi 80 a największe 224. To bardzo duży rozrzut (range: 144) w porównaniu z naszą średnią, co może wpłynąć na późniejsze problemu w próbie modelowania tej zmiennej. 

Kolejne ciekawe informacje z naszej analizy statystycznej:
- 47.80% pacjentów pali papierosy
- średnio jedzą 2 razy w tygodniu fast food
- Średni wiek wynosi 48 lat
- Średnio próbka badawcza ma nadwagę (BMI=28)

## Histogram

```{r}
par(mfrow = c(2, 2))
hist(health$systolic, main="Ciśnienie skurczowe", xlab="ciśnienie [mmHg]", col="lightblue")
hist(health$weight, main="Waga", xlab="waga [kg]", col="lightgreen")
hist(health$age, main="Wiek", xlab="wiek [lata]", col="lightcoral")
hist(health$bmi, main="BMI", xlab="BMI", col="lightgray")
```

Tworzymy histogram wybranych zmiennych, co pozwala nam wizualnie porównać kształt danych.
Wiek jest równomiernie rozłożony co oznacza równomierną próbkę badanych dorosłych pacjentów. Żaden z wykresów nie przedstawia odchyleń.

# Badanie korelacji zmiennych

## Macierz korelacji
Następnie obliczamy macierz korelacji pomiędzy czterema zmiennymi (Eksport, Import, Sprzedaż, Obroty). Używamy funkcji cor() z argumentem use = "complete.obs", aby pominąć brakujące obserwacje.

```{r}
# Obliczenie macierzy korelacji
library(dplyr)
M <- cor(select(health, systolic,weight,age,bmi,smoker,diabetes,fastfood,waist,height), use = "complete.obs")
```

Otrzymaną macierz korelacji można zwizualizować przy użyciu pakietu corrplot: 

```{r}
library(corrplot)
library(dplyr)
# Obliczenie macierzy korelacji
M <- cor(select(health, systolic, weight, age, bmi, smoker, diabetes, fastfood, waist, height), 
         use = "complete.obs")

corrplot(M, 
         method = "color", 
         type = "upper", 
         tl.col = "black",
         addCoef.col = "white",
         col = colorRampPalette(c("lightblue", "black"))(100),
         bg = "gray95",  # Kolor tła wykresu
         addgrid.col = "gray80")  # Kolor siatki
round(M,2)
```

Z macierzy korelacji możemy wyciągnąć następujące wnioski:

**1. Zmienne istotnie skorelowane z `systolic` (ciśnieniem)**

- Wiek (`age`) - umiarowana korelacja dodatnia (0.40): Wraz z wiekiem ciśnienie skurczowe rośnie (co jest zgodne z wiedzą medyczną).

- Obwód talii (`waist`) – słaba korelacja dodatnia (0.17): Większy obwód talii może wiązać się z nieznacznie wyższym ciśnieniem.

- Cukrzyca (`diabetes`) – słaba korelacja dodatnia (0.15): Osoby z cukrzycą mogą mieć tendencję do wyższego ciśnienia.

**2. Zmienne nieskorelowane z systolic**

- Waga (`weight`), BMI, wzrost (`height`), palenie (`smoker`), fast food (`fastfood`) – korelacje bliskie zeru): Brak statystycznie istotnego związku z ciśnieniem w tych danych.

**3. Silne korelacje między zmiennymi objaśniającymi (potencjalny problem multikolinearności):**

- Waga (`weight`) ~ BMI ~ Obwód talii (`waist`) – bardzo silne korelacje (0.89–0.91): Te zmienne mierzą podobne cechy (otyłość/rozmiar ciała). Użycie wszystkich jednocześnie w modelu regresji może zaburzyć interpretację.

- Wiek (`age`) ~ Palenie (`smoker`) – umiarkowana korelacja ujemna (-0.38): Młodsi respondenci częściej deklarują palenie.

## Wnioski 

Najsilniej skorelowaną zmienną z ciśnieniem jest wiek. Będziemy ją wykorzystywać jako główną zmienną w większości modelach. Istnieje wysoka korelacja pomiędzy zmiennymi wskazującymi nadwagę pacjenta (BMI, waga, obwód talii) - w regresji lepiej wybrać tylko jedną z tych zmiennych.
Słabe związki smoker i fastfood z ciśnieniem sugerują, że mogą być mniej istotne w modelu.

# Model regresji liniowej prostej

Model regresji liniowej prostej objaśnia zmienną za pomocą pojedynczej innej zmiennej. W naszym projekcie objaśniamy zmienną systolic. Na podstawie macierzy korelacji wybieramy dodatkowe zmienne. 

## Budowa i porównanie modeli
- `lm(systolic ~ age)` - Regresja liniowa prosta, wyjaśnienie ciśnienia za pomocą wieku

- `lm(systolic ~ waist)` - Regresja liniowa prosta, wyjaśnienie ciśnienia za pomocą obwodu talii
```{r}
library(broom)
library(knitr)
library(kableExtra)

lm_age <- lm(systolic ~ age, data=health)
summary(lm_age)

lm_waist <- lm(systolic ~ waist, data=health)
summary(lm_waist)

# 2. Przygotowanie danych
create_metrics_row <- function(model, description) {
  glance(model) %>%
    select(r.squared, adj.r.squared, sigma, AIC, BIC, statistic, p.value) %>%
    rename(
      "R-squared" = r.squared,
      "Adj. R-squared" = adj.r.squared,
      "Resid. SE" = sigma,
      "F-statistic" = statistic,
      "p-value" = p.value
    ) %>%
    mutate(
      across(where(is.numeric), ~ round(., 4)),
      Model = description,
      Observations = nobs(model),
      Missing = sum(!complete.cases(model$model))
    )
}

# 3. Łączenie wyników
comparison_table <- bind_rows(
  create_metrics_row(lm_age, "Ciśnienie ~ Wiek"),
  create_metrics_row(lm_waist, "Ciśnienie ~ Obwód talii")
) %>%
  select(Model, everything())

# 4. Formatowanie tabeli
comparison_table %>%
  kable(align = c("l", rep("c", ncol(.)-1)), caption = "Porównanie modeli") %>%
  kable_styling(
    bootstrap_options = c("striped", "hover"),
    full_width = FALSE,
    position = "center"
  ) %>%
  row_spec(0, bold = TRUE) %>%
  column_spec(1, bold = TRUE)
```

### Ciśnienie ~ Wiek

- Wiek jest silnie istotnym predyktorem ciśnienie `(β = 0.417, p < 0.001)` - wzrost wieku o 1 jednostkę wiąże się ze wzrostem ciśnienia o 0.417 jednostek.

- Wiek samodzielnie tłumaczy 16% zmienności ciśnienia krwi, co potwierdza umiarkowany, ale istotny związek.

### Ciśnienie ~ Obwód talii

- Wyjaśniona wariancja (R²): Tylko 2.83%. Obwód talii ma bardzo słaby wpływ na ciśnienie krwi.

- Wysokie AIC/BIC (12612.32/12628.21): Potwierdza znacznie gorsze dopasowanie.

- Test F (p < 0.001): Mimo istotności statystycznej, praktyczna użyteczność modelu jest ograniczona.

### Wnioski

Oba modele mają ograniczoną praktyczność z uwagi na słaby współczynnik skorygowanego determinacji, natomiast wiek ma o wiele lepszą możliwoś przewidywania (~0.16 w porównaniu ~0.02). 

## Wzór modeli

1. $systolic = 104.345 + 0.417 \cdot age + \epsilon$

2. $systolic = 106.383 + 0.183 \cdot waist + \epsilon$

## Wykres reszt

### Wykresy dla wieku
```{r}
par(mfrow = c(2,2))

plot(lm_waist)
```

### Wykresy dla obwodu talii

```{r}
par(mfrow = c(2,2))

plot(lm_waist)
```
**1. Reszty vs Wartości dopasowane:** wykres sprawdza liniowość związku i stałą wariancję reszt. U nas punkty nie tworzą wzoru (brak np. krzywej lub lejku) - sugeruje to liniowość i homoskedatyczność modelu.

**2. Wykres kwantyl** - kwantyl: Werifukuje normalność rozkładu reszt. Punkty leżą głównie wzdłuż lini referencyjnej, oprócz widocznego odstępu przy wyższych wartościach, które mogą zaburzać nam model. 

**3. Scale-Location:** Wykrywa heteroskedatyczność (zmienną wariancję reszt). Linia nie wskazuje wyrażnie skośności. Sugeruje to brak heteroskedatyczności w naszym modelu.

**4. Reszty vs Wpływ obserwacji:** Identyfikuje obserwacje wpływowe (outliers, high-leverage points). Na naszym wykresie linia Cooka jest praktycznie niewidoczna - wskazuje na brak outlierów. 

## Test modeli

Zrobimy testy modeli `(systolic~age)` i `(systolic~waist)`. Za pomocą biblotek `lmtest, broom` wyświetlimy wyniki w formie tabeli. Jeżeli spełnią wymagania interpretacji testów poprawnych (p.value > 0.05) to wyświetlimy ‘OK’.

```{r, warning=FALSE}
library(lmtest)
library(broom)

# Funkcja do ekstrakcji wyników testów
get_test_results <- function(model) {
  # Durbin-Watson
  dw <- dwtest(model)
  # Breusch-Pagan
  bp <- bptest(model)
  # Shapiro-Wilk
  sw <- shapiro.test(resid(model))
  # RESET
  reset <- resettest(model)
  
  data.frame(
    Test = c("Durbin-Watson (autokorelacja)", 
             "Breusch-Pagan (homoskedastyczność)",
             "Shapiro-Wilk (normalność)",
             "RESET (liniowość)"),
    Statystyka = c(dw$statistic, bp$statistic, sw$statistic, reset$statistic),
    p_value = c(dw$p.value, bp$p.value, sw$p.value, reset$p.value)
  )
}

# Tabela porównawcza
results_age <- get_test_results(lm_age)
results_waist <- get_test_results(lm_waist)

comparison_table <- data.frame(
  Test = results_age$Test,
  lm_SO_Stat = round(results_age$Statystyka, 3),
  lm_SO_p = round(results_age$p_value, 4),
  lm_SO_log_Stat = round(results_waist$Statystyka, 3),
  lm_SO_log_p = round(results_waist$p_value, 4)
)

colnames(comparison_table) <- c("Test", 
                                "Stat. (Age)", "p-value (Age)", 
                                "Stat. (Waist)", "p-value (Waist)")

# Dodajemy znaczenie gwiazdkowe
comparison_table <- comparison_table %>%
  mutate(
    `Wniosek (Age)` = ifelse(`p-value (Age)` < 0.05, "Problem***", "OK"),
    `Wniosek (Waist)` = ifelse(`p-value (Waist)` < 0.05, "Problem***", "OK")
  )

knitr::kable(comparison_table, align = "c", caption = "Porównanie diagnostyki modeli")
```

W obu modelach brak autokorelacji reszt na bazie testu Durbin-Watson. Wartości DW są bliskie 2, a p > 0.05.

W modelu z wiekiem istnieje heteroskedastyczność (niestała wariancja reszt). Na bazie testu Breusch-Pagan otrzymaliśmy p<0.001. Natomiast model z obwodem talii nie wykazuje heteroskedastyczność.

Na bazie testu Shapiro-Wilk widzimy, że oba modele mają problem z normalnością reszt. Reszty nie mają rozkładu normalnego. Rozwiązaniem może być transofrmacja zmiennej zależnej np. logarytmicznie.


# Model regresji liniowej wielorakiej

Model regresji liniowej wielorakiej objaśnia zmienną za pomocą kilku innych zmiennych. W naszym projekcie objaśniamy zmienną systolic. Na podstawie macierzy korelacji wybieramy dodatkowe zmienne. 

## Budowa i porównanie modeli

- `lm(systolic ~ age + waist)` - Regresja liniowa, wyjaśnienie ciśnienia za pomocą wieku i obwodu talii.

- `lm(systolic ~ age + weight)` - Regresja liniowa prosta, wyjaśnienie ciśnienia za pomocą wieku i wagi.

```{r}
library(broom)
library(knitr)
library(kableExtra)

lm_age_waist <- lm(systolic ~ age + waist, data=health)
summary(lm_age_waist)

lm_age_weight <- lm(systolic ~ age + weight, data=health)
summary(lm_age_weight)

# 3. Łączenie wyników
comparison_table <- bind_rows(
  create_metrics_row(lm_age_waist, "Ciśnienie ~ Wiek + Obwód talii"),
  create_metrics_row(lm_age_weight, "Ciśnienie ~ Wiek + waga")
) %>%
  select(Model, everything())

# 4. Formatowanie tabeli
comparison_table %>%
  kable(align = c("l", rep("c", ncol(.)-1)), caption = "Porównanie modeli") %>%
  kable_styling(
    bootstrap_options = c("striped", "hover"),
    full_width = FALSE,
    position = "center"
  ) %>%
  row_spec(0, bold = TRUE) %>%
  column_spec(1, bold = TRUE)
```

### Ciśnienie ~ Wiek + Obwód talii

- Wiek jest silnie istotnym predyktorem ciśnienie `(β = 0.398, p < 0.001)` - wzrost wieku o 1 jednostkę wiąże się ze wzrostem ciśnienia o 0.398 jednostek.

- Obwód talii również jest istotnym predyktorem ciśnienia `(β = 0.102, p < 0.001).`

- Razem obie zmienne wyjaśniają 16.97% zmienności ciśnienia (na bazie $R^2$). 

### Ciśnienie ~ Wiek + waga

- Obie zmienne są istotne da modelu przy $p<0.001$. 

- Wiek jest silnie istotnym predyktorem ciśnienie `(β = 0.419, p < 0.001)` - wzrost wieku o 1 jednostkę wiąże się ze wzrostem ciśnienia o 0.419 jednostek.

- Waga pomimo mniejszego wpływu na ciśnienie jest dalej istotna `(β = 0.093, p < 0.001)`. Wynika to również z tego, że przy ciśnieniu zmiana o 0.1 jest również ważna w klinicznym zestawieniu.

- Test F (p < 0.001): Mimo istotności statystycznej, praktyczna użyteczność modelu jest ograniczona.

### Wnioski

Oba modele mają ograniczoną praktyczność z uwagi na słaby współczynnik skorygowanego determinacji, natomiast wiek + waga ma o nieco lepszą możliwość przewidywania (17.33% w porównaniu z 16.97%)

## Wzór modeli

1. $systolic = 95.086 + 0.3981 \cdot age + 0.1018 * waist + \epsilon$
2. $systolic = 96.412 + 0.4195 \cdot age + 0.0935 \cdot weight + \epsilon$

## Wykres reszt

### Wykresy dla wieku, obwodu talii
```{r}
par(mfrow = c(2,2))

plot(lm_age_waist)
```

### Wykresy dla wieku, wagi

```{r}
par(mfrow = c(2,2))

plot(lm_age_weight)
```
**1. Reszty vs Wartości dopasowane:** wykres sprawdza liniowość związku i stałą wariancję reszt. U nas punkty nie tworzą wzoru (brak np. krzywej lub lejku) - sugeruje to liniowość i homoskedatyczność modelu.

**2. Wykres kwantyl - kwantyl:** Werifukuje normalność rozkładu reszt. Punkty leżą głównie wzdłuż lini referencyjnej, oprócz widocznego odstępu przy wyższych wartościach, które mogą zaburzać nam model. 

**3. Scale-Location:** Wykrywa heteroskedatyczność (zmienną wariancję reszt). Linia nie wskazuje wyrażnie skośności. Sugeruje to brak heteroskedatyczności w naszym modelu.

**4. Reszty vs Wpływ obserwacji:** Identyfikuje obserwacje wpływowe (outliers, high-leverage points). Na naszym wykresie linia Cooka jest praktycznie niewidoczna - wskazuje na brak outlierów. 

## Test modeli

Zrobimy testy modeli `(systolic~age+waist)` i `(systolic~age+weight)`. Za pomocą biblotek `lmtest, broom` wyświetlimy wyniki w formie tabeli. Jeżeli spełnią wymagania interpretacji testów poprawnych (p.value > 0.05) to wyświetlimy ‘OK’.

```{r, warning=FALSE}
library(lmtest)
library(broom)

# Tabela porównawcza
results_age_waist <- get_test_results(lm_age_waist)
results_age_weight <- get_test_results(lm_age_weight)

comparison_table <- data.frame(
  Test = results_age_waist$Test,
  lm_SO_Stat = round(results_age_waist$Statystyka, 3),
  lm_SO_p = round(results_age_waist$p_value, 4),
  lm_SO_log_Stat = round(results_age_weight$Statystyka, 3),
  lm_SO_log_p = round(results_age_weight$p_value, 4)
)

colnames(comparison_table) <- c("Test", 
                                "Stat. (Age+Waist)", "p-value (Age+Waist)", 
                                "Stat. (Age+Weight)", "p-value (Age+Weight)")

# Dodajemy znaczenie gwiazdkowe
comparison_table <- comparison_table %>%
  mutate(
    `Wniosek (Age+Waist)` = ifelse(`p-value (Age+Waist)` < 0.05, "Problem***", "OK"),
    `Wniosek (Age+Weight)` = ifelse(`p-value (Age+Weight)` < 0.05, "Problem***", "OK")
  )

knitr::kable(comparison_table, align = "c", caption = "Porównanie diagnostyki modeli")
```

Obydwa modele mają `p<00.1` przy teście na homoskedastyczność Breuscha-Pagana. Wykazuje to heroskedatyczność - wariancja reszt nie jest stała i predykcje będą mniej precyzyjne dla skrajnych wartości.

Kolejnym problemem jest nienormalność reszt przy teście Shapiro-Wilk. Wynika z niego, że rozkład błędów odbiega od normalności. 


# Model regresji wielomianowy

Model wielomianowy opisuje zmienną objaśnianą za pomocą nieliniowej funkcji potęgowej zmiennej objaśniającej. 

## Budowa i porównanie modeli

- `lm(systolic ~ age + I(age^2))` - Regresja wielomianowa zmiennej wieku.

- `lm(systolic ~ waist + I(waist^2) ` - Regresja wielomianowa zmiennej obwodu talii.

```{r}
library(broom)
library(knitr)
library(kableExtra)

wielomian_age <- lm(systolic ~ age + I(age^2), data=health)
summary(wielomian_age)

wielomian_waist <- lm(systolic ~ waist + I(waist^2), data=health)
summary(wielomian_waist)

# 3. Łączenie wyników
comparison_table <- bind_rows(
  create_metrics_row(wielomian_age, "Ciśnienie ~ Wiek + Wiek^2"),
  create_metrics_row(wielomian_waist, "Ciśnienie ~ Obwód talii + Obwód talii ^2")
) %>%
  select(Model, everything())

# 4. Formatowanie tabeli
comparison_table %>%
  kable(align = c("l", rep("c", ncol(.)-1)), caption = "Porównanie modeli") %>%
  kable_styling(
    bootstrap_options = c("striped", "hover"),
    full_width = FALSE,
    position = "center"
  ) %>%
  row_spec(0, bold = TRUE) %>%
  column_spec(1, bold = TRUE)
```

### Ciśnienie ~ Wiek + Wiek^2

- Wiek przestał być istotnie statystycznie w modelu wielomianowym (p = 0.207). 

- Wielomian wieku wyjaśnia 16.26% zmienności ciśnienia (na bazie $R^2$). 

### Ciśnienie ~ Obwód talii + Obwód talii^2

- Wyjaśniona wariancja (R²): Tylko 2.98%. Obwód talii ma bardzo słaby wpływ na ciśnienie krwi. 

- Test F (p < 0.001): Mimo istotności statystycznej, praktyczna użyteczność modelu jest ograniczona.

### Wnioski

Oba modele wielomianowe mają słabe praktyczne zastosowanie (Test F p<0.001), dodatkowo wiek przestaje być istotnie statystyczny. Z uwagi na to ten model z tymi zmiennymi nie pasuje do przewidywania ciśnienia.

## Wzór modeli

1. $systolic = 109.3 + 0.1924 \cdot age + 0.0022 * age^2 + \epsilon$
2. $systolic = 87.223 + 0.5588 \cdot waist - 0.0017 \cdot waist^2 + \epsilon$

## Wykres reszt

### Wykresy dla wielomianu wieku
```{r}
par(mfrow = c(2,2))

plot(wielomian_age)
```

### Wykresy dla wielomianu obwodu talii

```{r}
par(mfrow = c(2,2))

plot(wielomian_waist)
```

**1. Reszty vs Wartości dopasowane:** wykres sprawdza liniowość związku i stałą wariancję reszt. U nas punkty nie tworzą wzoru (brak np. krzywej lub lejku) - sugeruje to liniowość i homoskedatyczność modelu.

**2. Wykres kwantyl - kwantyl:** O wiele większe odchylenie reszt w naszym modelu od linii referencyjnej. Może wskazywać na nienormalność rozkładu reszt. 

**3. Scale-Location:** Wykrywa heteroskedatyczność (zmienną wariancję reszt). Linia nie wskazuje wyrażnie skośności. Sugeruje to brak heteroskedatyczności w naszym modelu.

**4. Reszty vs Wpływ obserwacji:** Identyfikuje obserwacje wpływowe (outliers, high-leverage points). Na naszym wykresie linia Cooka jest praktycznie niewidoczna - wskazuje na brak outlierów. 

## Test modeli

Zrobimy testy modeli `(systolic~age+age^2)` i `(systolic~waist+waist^2)`. Za pomocą biblotek `lmtest, broom` wyświetlimy wyniki w formie tabeli. Jeżeli spełnią wymagania interpretacji testów poprawnych (p.value > 0.05) to wyświetlimy ‘OK’.

```{r, warning=FALSE}
library(lmtest)
library(broom)

# Tabela porównawcza
results_age <- get_test_results(wielomian_age)
results_waist <- get_test_results(wielomian_waist)

comparison_table <- data.frame(
  Test = results_age$Test,
  lm_SO_Stat = round(results_age$Statystyka, 3),
  lm_SO_p = round(results_age$p_value, 4),
  lm_SO_log_Stat = round(results_waist$Statystyka, 3),
  lm_SO_log_p = round(results_waist$p_value, 4)
)

colnames(comparison_table) <- c("Test", 
                                "Stat. (Age^2)", "p-value (Age^2)", 
                                "Stat. (Waist^2)", "p-value (Waist^2)")

# Dodajemy znaczenie gwiazdkowe
comparison_table <- comparison_table %>%
  mutate(
    `Wniosek (Age^2)` = ifelse(`p-value (Age^2)` < 0.05, "Problem***", "OK"),
    `Wniosek (Waist^2)` = ifelse(`p-value (Waist^2)` < 0.05, "Problem***", "OK")
  )

knitr::kable(comparison_table, align = "c", caption = "Porównanie diagnostyki modeli")
```

Model wielomianu dla wieku ma problemy z homoskedatycznością w teście Breusch-Pagan, wariancja reszt nie jest stała, mogą wystąpić problemy przy predykcji dla skrajnych wartości. Istnieje również problem z normalnością w teście Shapiro-Wilk, co było już widoczne w wykresie kwantylowym.

Natomiast wielomian obwodu talii ma jedynie widoczny problem z normalnością.



# Model regresji ze zmnienną binarną (0-1)

W naszym modelu istnieją dwie zmienne binarne: smoker i diabetes, kolejno palacz i cukrzyca. Wskazują one, czy nasz pacjent pali (Tak/Nie) lub czy ma cukrzyce (Tak/Nie).

## Budowa i porównanie modeli
- `lm(systolic ~ smoker)` - Regresja zmiennej binarnej, wyjaśnienie ciśnienia ze względu na palenie papierosów przez pacjenta

- `lm(systolic ~ diabetes)` - Regresja zmiennej binarnej, wyjaśnienie ciśnienia ze względu na cukrzycę 

```{r}
library(broom)
library(knitr)
library(kableExtra)

lm_smoker <- lm(systolic ~ smoker, data=health)
summary(lm_smoker)

lm_diabetes <- lm(systolic ~ diabetes, data=health)
summary(lm_diabetes)

# 3. Łączenie wyników
comparison_table <- bind_rows(
  create_metrics_row(lm_smoker, "Ciśnienie ~ Palacz"),
  create_metrics_row(lm_diabetes, "Ciśnienie ~ Cukrzyca")
) %>%
  select(Model, everything())

# 4. Formatowanie tabeli
comparison_table %>%
  kable(align = c("l", rep("c", ncol(.)-1)), caption = "Porównanie modeli") %>%
  kable_styling(
    bootstrap_options = c("striped", "hover"),
    full_width = FALSE,
    position = "center"
  ) %>%
  row_spec(0, bold = TRUE) %>%
  column_spec(1, bold = TRUE)
```

### Ciśnienie ~ Palacz

- Palenie papierosów jest według tego modelu statestycznie istotne (p<0.01). Natomiast sugeruje, że palenie papierosów obniża ciśnienie o ~4.43 jednostki.

- Palenie papierosów wyjaśnia natomiast jedynie 1.58% zmienności ciśnienia - praktycznie nieistniejący wpływ pod względem modelowania.

### Ciśnienie ~ Cukrzyca

- Cukrzyca jest statystycznie istotne dla tego modelu (p<0.01), jeśli pacjent ma cukrzycę to podwyższa się średnio jego ciśnienie o 7.756 jednostki. 

- Sama cukrzyca wyjaśnia jedynie 2.37% ciśnienia. Jest to praktycznie niewystarczające by na jej bazie przeprowadzać predykcje. 

### Wnioski

Oba modele mają nieznaczny wpływ na predykcje ciśnienia skurczowego. Wynika z tego, że samodzielnie nie są w stanie wyjaśnić tej zmiennej objaśnianej do realistycznego modelu predykcji potrzebne by były dodatkowe zmienne.

## Wzór modeli

1. $systolic = 126.85 - 4.43 \cdot smoker + \epsilon$

2. $systolic = 123.62 + 7.758 \cdot diabetes + \epsilon$

## Wykres reszt

### Wykresy dla wieku
```{r}
par(mfrow = c(2,2))

plot(lm_smoker)
```

### Wykresy dla obwodu talii

```{r}
par(mfrow = c(2,2))

plot(lm_diabetes)
```

Z uwagi na istotę binarną tych zmiennych większość wykresów nie pokazuje nam przydatnych danych do analizy poprawności tych modeli. 

## Test modeli

Zrobimy testy modeli `(systolic~smoker)` i `(systolic~diabetes)`. Za pomocą biblotek `lmtest, broom` wyświetlimy wyniki w formie tabeli. Jeżeli spełnią wymagania interpretacji testów poprawnych (p.value > 0.05) to wyświetlimy ‘OK’.

```{r, warning=FALSE}

# Tabela porównawcza
results_smoker <- get_test_results(lm_smoker)
results_diabetes <- get_test_results(lm_diabetes)

comparison_table <- data.frame(
  Test = results_smoker$Test,
  lm_SO_Stat = round(results_smoker$Statystyka, 3),
  lm_SO_p = round(results_smoker$p_value, 4),
  lm_SO_log_Stat = round(results_smoker$Statystyka, 3),
  lm_SO_log_p = round(results_smoker$p_value, 4)
)

colnames(comparison_table) <- c("Test", 
                                "Stat. (Smoker)", "p-value (Smoker)", 
                                "Stat. (Diabetes)", "p-value (Diabetes)")

# Dodajemy znaczenie gwiazdkowe
comparison_table <- comparison_table %>%
  mutate(
    `Wniosek (Smoker)` = ifelse(`p-value (Smoker)` < 0.05, "Problem***", "OK"),
    `Wniosek (Diabetes)` = ifelse(`p-value (Diabetes)` < 0.05, "Problem***", "OK")
  )

knitr::kable(comparison_table, align = "c", caption = "Porównanie diagnostyki modeli")
```

Jedyny problem z naszymi modelemi, który wychodzi wyraźnie w testach jest to test normalności Shapiro-Wilk. 



